臺灣高雄地方法院刑事判決
110年度金訴字第166號
                                    111年度金訴字第117號
公  訴  人  臺灣高雄地方檢察署檢察官
被      告  吳藻晉




選任辯護人  岳忠樺律師
            謝勝合律師
上列被告因詐欺等案件，分別經檢察官提起公訴（110年度偵字
第3464號、110年度偵字第13075號），經本院合併審理，嗣被告
就被訴事實均為有罪之陳述，經受命法官告知簡式審判程序之旨
，並聽取被告與公訴人之意見後，由本院合議庭裁定由受命法官
獨任進行簡式審判程序，判決如下：
    主      文
吳藻晉犯三人以上共同詐欺取財罪，共參罪，各處有期徒刑陸月
。應執行有期徒刑捌月。緩刑參年，並應於本判決確定之日起陸
個月內履行如附表所示之負擔。
    事實及理由
一、被告吳藻晉所犯均係死刑、無期徒刑、最輕本刑為3年以上
    有期徒刑以外之罪，被告於準備程序中就被訴事實為有罪之
    陳述，經受命法官告知簡式審判程序之旨，並聽取被告及其
    辯護人、公訴人之意見後，本院合議庭認為適宜由受命法官
    獨任進行簡式審判程序，爰依刑事訴訟法第273 條之1 第1 
    項規定，裁定由受命法官獨任進行簡式審判程序，合先敘明
    。
二、本案犯罪事實及證據，除了110年度偵字第13075號起訴書犯
    罪事實欄一、「提領30萬元，款項全數交予『黃柏彥』指派到場
    之集團不詳成員，吳藻晉並因此獲得3千元報酬」更正為「提
    領30萬元，將其中29萬7000元交予『黃柏彥』指派到場之集團不
    詳成員，其餘3000元則為吳藻晉之報酬」之外，
　　其餘均依刑事訴訟法第310 條之2準用同法第454 條第2 項
    規定引用起訴書之記載（如附件）。
三、論罪科刑：
㈠核被告所為，均係犯刑法第339條之4第1項第2款之三人以上共
  同詐欺取財罪、洗錢防制法第2 條第2款、同法第14條第1項之
  洗錢罪（共3罪）。被告與「陳傑」、「黃柏彥」及所屬詐欺
  集團其他成員，有犯意聯絡及行為分擔，應論以共同正犯。
㈡罪數部分：
1.被告所為，均係以一行為同時觸犯三人以上共同詐欺取財罪、
  洗錢罪，為想像競合犯，均應從一重以三人以上共同詐欺取財
  罪處斷。
2.110年度偵字第3464號起訴書之被害人為吳四維、程淑女，而1
  10年度偵字第13075號起訴書之被害人為許麗卿，被害人均不
  相同，侵害法益各異，顯係出於各別犯意所為，應予分論併罰
  。
㈢按想像競合犯之處斷刑，本質上係「刑之合併」，其所謂從一
  重處斷，乃將想像競合犯組成之評價上數罪，合併為科刑一罪
  ，其所對應之刑罰，亦合併其評價上數罪之數法定刑，而為一
  個處斷刑。易言之，想像競合犯侵害數法益者皆成立犯罪，論
  罪時必須輕、重罪併舉論述，同時宣告所犯各罪名，包括各罪
  有無加重、減免其刑之情形，亦應說明論列，量刑時併衡酌輕
  罪部分量刑事由，評價始為充足，然後依刑法第55條規定「從
  一重處斷」，非謂對於其餘各罪可置而不論。因此，法院決定
  處斷刑時，雖以其中最重罪名之法定刑，做為裁量之準據，惟
  於裁量其輕重時，仍應將輕罪合併評價在內。查洗錢防制法第
  16條第2 項：「犯前二條之罪，在偵查或審判中自白者，減輕
  其刑。」被告所為洗錢犯行，於審判中坦承不諱，則就被告所
  犯洗錢罪部分，原應減輕其刑，惟依前揭說明，被告就上開犯
  行均係從一重論處三人以上共同詐欺取財罪，就被告此部分想
  像競合輕罪得減刑部分，本院於後述量刑時，將併予審酌，附
  此敘明。
㈣按犯罪之情狀顯可憫恕，認科以最低度刑仍嫌過重者，得酌量
  減輕其刑，刑法第59條定有明文。經查，本案被告所犯從一重
  處斷之刑法第339 條之4第1項第2款之三人以上共同詐欺取財
  罪，法定刑為「1 年以上7 年以下有期徒刑，得併科100 萬元
  以下罰金」，刑度非輕，而三人以上共同詐欺取財之人，原因
  動機不一，犯罪情節未必相同，故此類犯行之法定最低本刑均
  屬一致，難謂盡符事理之平。本院審酌被告本案所為，主觀上
  係屬未必故意，其惡性比直接故意者低；又被告提供帳戶、提
  領並轉交款項等行為，其實施行為並非詐欺取財過程之核心事
  項，犯罪情節較輕，且被告於本案之前，並無任何前案紀錄，
  此有臺灣高等法院被告前案紀錄表可佐。綜此，本院認被告本
  案之犯行，仍有情輕法重之嫌，客觀上足以引起社會一般人之
  同情，爰均依刑法第59條之規定，酌減其刑，期使個案裁判之
  量刑，能符合罪責相當之原則。　
㈤本院審酌被告未能循正當管道賺取錢財，竟容任他人使用其申
  設之帳戶，並聽從指示提領匯入帳戶之款項，再轉交予他人，
  以此方式實施詐欺犯行、製造金流斷點，使詐欺所得之去向與
  所在難以追查，價值觀念顯有偏差，不僅侵害被害人之財產利
  益，更影響社會秩序、破壞人際間信賴關係，所為實屬不該。
　惟念及被告對於上開三人以上共同詐欺取財罪、洗錢罪，於審
  判中自白不諱，且被告於本案所為之角色及分工，均非屬核心
  地位。復衡酌被告自承其智識程度、工作、收入、生活情狀等
  節（因涉及個人隱私，故不予揭露）、刑法第57條之各款事由
  等一切情狀，分別量處如主文所示之刑。又本院斟酌被告所犯
  本案3罪，被害人固不相同，但犯罪手法相似，且犯罪時間甚
  為緊密，對於法益侵害之加重效益不大，如以實質累加方式定
  應執行刑，處罰之刑度將超過其行為之不法內涵，而違反罪責
  原則，是本院認為隨罪數增加遞減其刑罰之方式，當足以評價
  被告行為之不法性（即多數犯罪責任遞減原則），爰定應執行
  刑如主文所示。　
㈥被告未曾因故意犯罪受有期徒刑以上刑之宣告，有臺灣高等法
  院被告前案紀錄表1 份在卷為憑，本院審酌被告先前並無任何
  前案紀錄，素行良好，且被告本案所為，主觀上僅屬未必故意
  ，惡性未深，且於本院審理中坦承犯行，並已與被害人吳四維
  、程淑女、許麗卿分別以25萬元、15萬元、21萬元達成和解，
  有調解筆錄可佐（110年度金訴字第166號案件之院二卷第85至
  86頁、111年度金訴字第117號案件之院二卷第55至56頁）。本
  院考量上情，並慮及被告一時失慮而觸法，諒經此偵、審程序
  ，理當知所警惕，信無再犯之虞；再刑罰固屬國家對於犯罪之
  人，以剝奪法益之手段，所加之刑法之制裁，惟其積極目的，
  則在預防犯人之再犯，故對於惡性未深，天良未泯者，若因一
  時觸法即置諸刑獄，自非刑罰之目的，是本院斟酌後認被告本
  案所為，主觀上僅屬未必故意，惡性未深，若受刑之執行，將
  喪失彌補其犯罪所造成損害之機會與能力，造成被害人及被告
  雙輸之局態，因認前開所宣告之刑以暫不執行為適當，爰依刑
  法第74條第1 項第1 款規定諭知緩刑3 年，以符修復式司法之
  刑事政策。又本院為顧及被害人之權益，使其所受之損害能獲
  得彌補，並參考被告與被害人和解之金額，爰依刑法第74條第
  2 項第3 款規定，於緩刑期間課予如附表所示之負擔，倘被告
  未遵循本院諭知之負擔而情節重大者，檢察官於緩刑期間內得
  依刑事訴訟法第476 條及刑法第75條之1第1 項第4 款之規定
  ，聲請撤銷緩刑之宣告。又依刑法第74條第4 項之規定，本判
  決命被告限期支付被害人一定金額即如附表所示緩刑之負擔，
  得為民事強制執行名義，如被告未依附表所示條件給付，被害
  人即得以本判決為執行名義，聲請民事強制執行，併此敘明。
  　
㈦沒收部分：
1.被告自承：提領玉山銀行帳戶款項部分，獲得4000元之報酬；
  提領第一銀行帳戶款項部分，獲得3000元之報酬等語（110年
  度金訴字第166號案件之警卷第12頁、111年度金訴字第117號
  案件之警卷第8頁），可知被告提領被害人吳四維、程淑女遭
  詐騙之款項的犯罪所得共計為4000元；提領被害人許麗卿遭詐
  騙之款項的犯罪所得為3000元。惟被告已與被害人吳四維、程
  淑女、許麗卿分別以25萬元、15萬元、21萬元達成和解，且上
  開金額均經本院列為緩刑之條件，業如前述，可知被告需履行
  之賠償責任，遠遠大於其犯罪所得，若再予宣告沒收，將有過
  苛之虞，爰依刑法第38條之2 第3 項之規定，不予宣告沒收。
2.另洗錢防制法第18條第1 項前段固規定：「犯第十四條之罪，
  其所移轉、變更、掩飾、隱匿、收受、取得、持有、使用之財
  物或財產上利益，沒收之」，但條文並無「不問屬於犯罪行為
  人與否」之要件，當以屬於（按指實際管領）犯罪行為人者為
  限，始應沒收。查本案遭被告掩飾、隱匿去向與所在之詐欺所
  得（不含被告之報酬），被告既已依指示交給詐欺集團其他成
  員，由詐欺集團成員帶回上繳至集團，已非在被告實際管領之
  中，自無從依上開規定諭知沒收，附此敘明。　
㈧不另為無罪諭知部分：
1.公訴意旨認被告所為上開犯行，亦構成組織犯罪防制條例第3 
  條第1 項後段之參與犯罪組織罪嫌等語。
2.按被告未經審判證明有罪確定前，推定其為無罪。犯罪事實應
  依證據認定之，無證據不得認定犯罪事實；不能證明被告犯罪
  者，應諭知無罪之判決。刑事訴訟法第154 條、第301 條第1
  項前段分別定有明文。又依刑事訴訟法第161 條第1 項規定，
  檢察官就被告犯罪事實，應負舉證責任，並指出證明之方法。
  因此，檢察官對於起訴之犯罪事實，應負提出證據及說服之實
  質舉證責任。倘其所提出之證據，不足為被告有罪之積極證明
  ，或其指出證明之方法，無從說服法院以形成被告有罪之心證
  ，基於無罪推定之原則，自應為被告無罪判決之諭知（最高法
  院92年台上字第128 號判例意旨可參）。
3.按組織犯罪防制條例第2 條規定：「本條例所稱犯罪組織，指
  三人以上，以實施強暴、脅迫、詐術、恐嚇為手段或最重本刑
  逾五年有期徒刑之刑之罪，所組成具有持續性或牟利性之有結
  構性組織。前項有結構性組織，指非為立即實施犯罪而隨意組
  成，不以具有名稱、規約、儀式、固定處所、成員持續參與或
  分工明確為必要。」另該條例第3 條第1 項後段所稱「參與犯
  罪組織」，則係指行為人加入以實施特定犯罪為目的所組成之
  有結構性組織，並成為該組織成員而言。且既曰參與，自須行
  為人主觀上有成為該組織成員之認識與意欲，客觀上並有受他
  人邀約等方式而加入之行為，始足當之。倘欠缺加入成為組織
  成員之認識與意欲，僅單純與該組織成員共同實行犯罪或提供
  部分助力，則至多祇能依其所參與實行或提供助力之罪名，論
  以共同正犯或幫助犯，要無評價為參與犯罪組織之餘地（最高
  法院110 年度台上字第1670號判決意旨可參）。
4.本院審酌立法者既然特別制訂組織犯罪防制條例，顯係有意將
  之與單純的共同正犯、結夥三人以上犯罪之情形作區別，否則
  若只要是三人以上共同犯罪均成立組織犯罪防制條例之罪，立
  法者實無須另外制訂組織犯罪防制條例，而本院認為犯罪組織
  中之成員與犯罪組織間，應具有一定的從屬、服從關係，而成
  員與成員相互間利用彼此的作為以達到目的，犯罪組織係非為
  立即實施犯罪且非隨意組成。是以，犯罪組織中之各別成員對
  於犯罪組織之內涵等節，理當具有一定之認識。
5.至於刑法上共同正犯之成立，祇須具有犯意之聯絡及行為之分
  擔，既不問犯罪動機起於何人，亦不必每一階段犯行，均須參
  與；另共同正犯之意思聯絡，原不以數人間直接發生者為限，
  若有間接之聯絡者，亦包括在內，如甲分別邀約乙、丙犯罪，
  雖乙、丙間彼此並無直接之聯絡，亦無礙於其為共同正犯之成
  立。是以，因共同正犯之意思聯絡，可以包含間接之意思聯絡
  ，行為人不需要知道全部的犯罪計畫、整體的犯罪分工，即可
  成立共同正犯。　　
6.而本案，被告對於帳戶可能成為他人實施詐欺取財犯罪之工具
  、匯入帳戶及提領之款項極可能為詐欺取財所得一事，有所預
  見，卻仍聽從不具信賴關係之「陳傑」、「黃柏彥」之指示，
  而為上開行為，且無從確信犯罪事實不發生，主觀上具有三人
  以上共同詐欺取財、洗錢之不確定故意，即可成立三人以上共
  同詐欺取財罪、洗錢罪，不以知悉整體犯罪計畫內容為必要。
  然被告主觀上僅具有不確定故意，已難認其有加入該犯罪組織
  之意欲，且卷內並無其他積極證據證明被告對「陳傑」、「黃
  柏彥」所屬詐欺集團犯罪組織之內涵等節有直接明確的認識，
  被告自無從加入其所未明確認識之犯罪組織，遑論成為其中一
  員。　
7.是以，公訴意旨認被告涉嫌此部分犯行所憑之證據，尚未達於
  通常一般之人均不致有所懷疑，而得確信其為真實之程度，尚
  有合理懷疑存在，本院無從形成被告確有此部分犯行之確切心
  證，此部分本應為無罪之諭知，惟此部分倘成立犯罪，與被告
  所犯之三人以上共同詐欺取財罪，有想像競合之裁判上一罪關
  係，爰不另為無罪之諭知。　
據上論斷，應依刑事訴訟法第273 條之1 第1 項、第284 條之1
、第310 條之2 、第454 條第2 項、第299 條第1 項前段，判決
如主文。
本案經檢察官童志曜、任亭提起公訴，檢察官李白松到庭執行職
務。
中　　華　　民　　國　　111 　年　　5 　　月　　31　　日
                  刑事第十四庭  法　官  胡慧滿
以上正本證明與原本無異。
如不服本判決應於收受送達後20日內向本院提出上訴書狀，並應
敘述具體理由；如未敘述上訴理由者，應於上訴期間屆滿後20日
內向本院補提理由書（均須按他造當事人之人數附繕本）「切勿
逕送上級法院」。
中　　華　　民　　國　　111 　年　　5 　　月　　31　　日
　　　　　　　　　　　　　　　  書記官　陸艷娣
本件得於二十日內上訴。
附錄本案論罪科刑法條：
刑法第339 條之4
犯第三百三十九條詐欺罪而有下列情形之一者，處一年以上七年
以下有期徒刑，得併科一百萬元以下罰金：
一、冒用政府機關或公務員名義犯之。
二、三人以上共同犯之。
三、以廣播電視、電子通訊、網際網路或其他媒體等傳播工具，
    對公眾散布而犯之。
前項之未遂犯罰之。
洗錢防制法第2條
本法所稱洗錢，指下列行為：
一、意圖掩飾或隱匿特定犯罪所得來源，或使他人逃避刑事追訴
    ，而移轉或變更特定犯罪所得。
二、掩飾或隱匿特定犯罪所得之本質、來源、去向、所在、所有
    權、處分權或其他權益者。
三、收受、持有或使用他人之特定犯罪所得。　　
洗錢防制法第14條第1 項
有第二條各款所列洗錢行為者，處七年以下有期徒刑，併科新臺
幣五百萬元以下罰金。　　　
附表：
應履行之負擔 ①吳藻晉應給付吳四維新臺幣貳拾伍萬元。 ②吳藻晉應給付程淑女新臺幣壹拾伍萬元。 ③吳藻晉應給付許麗卿新臺幣貳拾壹萬元。 上開給付期限，均應於本判決確定之日起陸個月內為之。